【裁判字號】    98,台上,1422
【裁判日期】    980319
【裁判案由】    違反毒品危害防制條例
【裁判全文】
最高法院刑事判決            九十八年度台上字第一四二二號
上  訴  人  甲○○
選任辯護人  邱銘律師
上列上訴人因違反毒品危害防制條例案件，不服台灣高等法院台
南分院中華民國九十七年十二月三十一日第二審更審判決（九十
七年度上更(二)字第三五一號，起訴案號：台灣台南地方法院檢察
署九十五年度偵字第七四五五、八二二四、八五三四號），提起
上訴，本院判決如下：
    主  文
原判決撤銷，發回台灣高等法院台南分院。
    理  由
本件原判決認定上訴人甲○○明知海洛因係屬毒品危害防制條例
所定之第一級毒品，不得轉讓及販賣，仍基於轉讓第一級毒品海
洛因之概括犯意，自民國九十五年一月間起，在台南縣新營市○
○路三六之三三號女友吳惠玲住處，連續多次無償轉讓海洛因予
吳惠玲施用；於九十五年二月間起至同年三月下旬，在其台南縣
後壁鄉安溪寮福安村下寮五三號住處，連續無償轉讓海洛因予友
人吳仕琳施用，前後共三次；又於九十五年四月間某日，在台南
縣新營市○○路三六之三三號與吳惠玲同居住處，無償轉讓海洛
因予友人黃良守施用一次。再自九十五年四月二十五日起，在其
台南縣後壁鄉安溪寮福安村下寮五三號住處，連續多次無償轉讓
海洛因予友人吳俊樺施用。上訴人又基於販賣海洛因營利之概括
犯意，於九十三年初，慫恿其女友吳惠玲，以倘吳惠玲願意與其
共同販賣海洛因即可繼續獲得免費之海洛因施用作為代價，相約
吳惠玲共同販毒，吳惠玲因毒癮纏身，遂與上訴人共同基於販賣
海洛因營利之概括犯意聯絡，自九十五年三月初起至同年四月二
十七日止，由甲○○持其所有ＢＥＮＴＥＮ牌紅色行動電話一支
（搭配門號0000000000號）及ＭＯＴＯＲＯＬＡ牌行
動電話一支（搭配門號0000000000號，嗣交由吳俊樺
持用）作為對外聯絡販毒之工具，與原判決附表壹編號一至八所
示各有意購買海洛因之人連絡，吳惠玲則接受上訴人之指示，於
指定時間，在指定地點，或由上訴人親自於原判決附表壹編號一
（第一次）、三、四（第一、二、三次）、五、八所示時間、地
點，連續販賣海洛因予阮閔凱、楊和春、黃文佑、胡瑞蘭、吳俊
樺施用（詳如原判決附表壹編號一〈第一次〉、三、四〈第一、
二、三次〉、五、八所示），或由吳惠玲代上訴人出面與對方進
行海洛因現金交易，連續於原判決附表壹編號一（第二次）、二
（第一、二次）、四（第四、五次）、六所示時間、地點，共同
販賣海洛因予阮閔凱、吳仕琳、黃文佑、楊豐源施用（詳如原判
決附表壹編號一〈第二次〉、二〈第一、二次〉、四〈第四、五
次〉、六所示）。嗣因吳俊樺欠缺金錢可再購買海洛因止癮，上
訴人又慫恿吳俊樺，以倘吳俊樺願意與其共同販賣海洛因，即可
獲得免費之海洛因施用作為代價，相約吳俊樺共同販毒，吳俊樺
因毒癮纏身，遂與上訴人共同基於販賣海洛因營利之概括犯意聯
絡，自九十五年四月二十四日起至同年月二十七日止，由上訴人
將原由自己持用之上揭ＭＯＴＯＲＯＬＡ牌行動電話一支（搭配
門號0000000000號）交由吳俊樺使用，作為販賣海洛
因之聯絡工具，於原判決附表壹編號一（第三次）、二（第三次
）、七號所示之時間、地點，連續以每一小包海洛因新台幣（下
同）一千元之代價，由上訴人指示吳俊樺販賣海洛因予阮閔凱、
吳仕琳、梁俊栩施用（詳如原判決附表壹編號第一〈第三次〉、
二〈第三次〉、七號所示），得款再交予上訴人。嗣於九十五年
四月二十七日下午三時許，在台南縣柳營鄉○○村○○路○段九
三八號對面路旁，為警查獲吳俊樺，扣得上訴人所有交由吳俊樺
持用之ＭＯＴＯＲＯＬＡ牌行動電話一支（內含0000000
000號ＳＩＭ卡一枚）、第一級毒品海洛因二包（驗餘淨重０
．一八公克，空包裝總重０．六六公克）、電子磅秤一個、現金
五千八百元、吳俊樺之女友所有與本案無關之ＳＡＭＳＵＮＧ牌
行動電話一支（內含0000000000號ＳＩＭ卡一枚）；
復於同日晚上八時三十分許，在台南縣新營市○○路錢櫃電子遊
藝場內，為警查獲上訴人，扣得上訴人所有ＢＥＮＴＥＮ牌紅色
行動電話一支（內含門號0000000000號ＳＩＭ卡一枚
），另扣得上訴人所有供己施用海洛因所用之注射針筒三支；又
於同年五月十六日上午十一時二十分許，在台南縣鹽水鎮○○路
八二巷八０弄八號停車場處，為警拘獲吳惠玲等情。因而撤銷第
一審關於上訴人部分之判決，改判論處上訴人共同連續販賣第一
級毒品（累犯）罪刑及連續轉讓第一級毒品（累犯）罪刑，固非
無見。
惟查：(一)、審理事實審之法院，本乎發見實質的真實之本旨，對
於案內一切與罪名之成否、論罪科刑有關之證據，除認為不必要
者外，均應詳為調查，然後基於調查所得之心證，以為判斷之基
礎。故證據雖已調查，若尚有其他必要部分並未調查，即與證據
未經調查無異，如遽行判決，仍難謂無刑事訴訟法第三百七十九
條第十款規定所稱應於審判期日調查之證據，而未予調查之判決
當然違背法令。上訴人於原審辯稱如法院認定其有販賣第一級毒
品及轉讓第一級毒品犯行，因其於警詢中已供出其毒品係向綽號
「阿老」之梁金池所買，梁金池因而被查獲判決有罪，主張上訴
人可依毒品危害防制條例第十七條規定減輕其刑，並請求調查相
關之卷證資料（見原審卷第一三三頁、第一三四頁）。原審僅調
取台灣高等法院高雄分院九十七年度上更(一)字第七五號梁金池違
反毒品危害防制條例一案之刑事判決（依連續販賣第一級毒品罪
，判處有期徒刑十三年，見原審卷第一六七頁至第一九三頁），
即以該判決內未記載上訴人供出毒品來自梁金池，因而查獲梁金
池之情節，且警方監聽上訴人之行動電話時，已有上訴人與梁金
池間洽購毒品之通話紀錄，因認上訴人所辯為不足採（見原判決
乙、壹、一、＜十＞、）。然上訴人於九十五年四月二十七日下
午警詢時已供出其持有之海洛因係打0000000000號電
話向綽號「阿老」之男子購得等語（見南縣警偵字第０九五一０
００五七一號卷第十六頁），九十五年五月十九日警員至看守所
詢問上訴人時，上訴人已依警方提出之六張不同人照片中指認綽
號「老仔」之梁金池即係販賣海洛因予伊之人（見南縣警刑字第
０九五一五０一七七八號卷第十頁、第十一頁、第十三頁、第十
四頁），而依上開梁金池違反毒品危害防制條例刑事判決所載，
梁金池是於九十六年三月七日為警拘捕，扣得其所持用之000
0000000號行動電話一支，該電話係梁金池之朋友買受後
送梁金池使用。依此，警方監聽知悉上訴人於九十五年四月二十
七日打0000000000號電話聯絡見面之事時（未言及毒
品之事，見原審卷第一九二頁），似不知何人使用該電話，亦難
僅以該電話認定雙方見面係要買賣毒品；又梁金池違反毒品危害
防制條例之刑事判決，就警方查獲梁金池是否係因上訴人之供出
毒品來源一節，因於判決本旨不生影響，判決內並非必須記載，
自難以未記載即認無此事。則究竟警方是否確係因上訴人之供述
而查獲梁金池，原審未調取相關案卷，並函詢警局或傳訊承辦警
員，予以詳查釐清，即率行判決，顯有調查未盡之違法。(二)、當
事人聲請調查之證據，如法院未予調查，又未認其無調查之必要
，以裁定駁回之，或於判決理由予以說明，而該證據與待證事實
復有重要之關係，就其案情確有調查之必要者，自有應於審判期
日調查之證據未予調查之違法。原判決以吳惠玲、吳俊樺不利上
訴人之供述及上訴人與吳惠玲、吳俊樺等人間之電話監聽譯文，
為認定上訴人犯罪證據之一，然上訴人就此項證據有所爭執，並
請求傳訊吳惠玲、吳俊樺及勘驗監聽錄音與偵訊光碟（見原審卷
第一三四頁、第一四八頁、第一四九頁），原審就此未予調查，
又未說明不須調查之理由，或以裁定駁回其請求，亦有可議。(三)
、依原判決事實欄一所載，上訴人係基於概括犯意，連續無償轉
讓海洛因予吳惠玲、吳仕琳、黃良守及吳俊樺等人施用等情，而
依修正前刑法第五十六條規定論以連續轉讓第一級毒品罪，並認
其所犯轉讓第一級毒品罪與所犯連續販賣第一級毒品罪，犯意各
別，應分論併罰。然依原判決事實欄所載，上訴人會犯無償轉讓
海洛因予吳俊樺施用及部分無償轉讓海洛因予吳惠玲施用之犯行
，係因吳俊樺、吳惠玲與上訴人共同販賣海洛因，上訴人因而免
費提供海洛因供其二人施用，則上訴人此部分之販賣第一級毒品
與轉讓第一級毒品犯行，似應有修正前刑法第五十五條方法結果
之牽連關係，則就上訴人所有犯行，應依先連續後牽連之法理，
從一重之連續販賣第一級毒品罪處斷。是原判決未論以牽連犯，
其適用法則自有未當。以上或為上訴意旨所指摘，或為本院得依
職權調查之事項，應認仍有發回更審之原因。又原判決理由欄貳
、不另為無罪諭知部分，基於審判不可分原則，應併予發回。
據上論結，應依刑事訴訟法第三百九十七條、第四百零一條，判
決如主文。
中    華    民    國  九十八  年    三    月  十九  日
                      最高法院刑事第五庭
                          審判長法官  陳  正  庸
                                法官  賴  忠  星
                                法官  林  秀  夫
                                法官  宋      祺
                                法官  陳  祐  治
      本件正本證明與原本無異
                                      書  記  官
中    華    民    國  九十八  年    三    月   三十   日
                                                      V


司法院資訊處製作；財團法人民間司法改革基金會備份。
